臺灣臺中地方法院刑事判決　　　　　　　　　　　　九十一年度訴字第二五一六號
　　公　訴　人　臺灣臺中地方法院檢察署檢察官
　　被　　　告　甲○○
右列被告因偽造文書案件，經檢察官提起公訴（九十一度偵字第一０一八八號），本
院判決如左：
    主  文
甲○○行使從事業務之人，明知為不實之事項，而登載於其業務上作成之文書，足以
生損害於公眾及他人，處拘役伍拾玖日，如易科罰金，以參佰元折算壹日。
    事  實
一、甲○○係址設台中縣太平市○○○街十四號「日大環保事業有限公司」（以下簡
    稱日大環保公司）之負責人，為從事業務之人，其明知納稅義務人「日大環保公
    司」於民國八十八年間並未僱用乙○○，即乙○○僅係有一部貨車靠行於日大環
    保公司（每月給付該公司五千元之靠行費用），並未在該公司工作，亦未在該公
    司取得薪資或任何報酬，詎竟為逃漏該「日大環保公司」之商業營利事業所得稅
    捐，竟於八十九年間填製其業務上所製作之日大環保公司八十八年度各類所得扣
繳暨免扣繳憑單中（一式四聯，一聯交國稅局，一聯留營利事業單位即扣繳義務
    人存參，所餘二聯交所得人收執），虛偽登載日大環保公司於八十八年間共給付
    乙○○新台幣（下同）十九萬八千元薪資之不實事項，復相應填載上開不實事項
    於日大環保公司八十八年度營利事業所得稅結算申報書，持該申報書併同扣繳單
    憑稅捐稽徵機關收執聯，向稅捐稽徵機關提出八十八年度營利事業所得稅申報而
    行使之，以此方式逃漏「日大環保公司」之營利事業所得稅，足以生損害於乙○
    ○及稅捐稽徵機關對於稅捐稽徵管理之正確性。
二、案經乙○○告訴及台中縣警察局霧峰分局報請臺灣臺中地方法院檢察署檢察官偵
    查起訴。
    理  由
一、右揭事實，業據被告甲○○於偵審時均坦白承認，核與告訴人乙○○於警訊及偵
    查時指訴之情節相符，並經證人即日大環保公司會計人員李秋桑於警訊時證稱：
    「．．．他（乙○○）沒有在甲○○所經營之日大環保公司內上過班，也沒有支
    領過該公司之薪資所得，他只是將他貨車向該公司靠行，然後請該公司開發票給
    他使用」等語屬實，復有八十八年度乙○○各類所得扣繳暨免扣繳憑單一紙、財
    政部臺灣省中區國稅局台中縣分局九十一年九月二十中區國稅中縣審字第０九一
    ００二六九九二號函文所附之日大環保公司資產負債表、八十八年度營利事業所
    得稅結算申報書及核定通知書等附卷可稽。本件事證明確，被告犯行可堪認定。
二、按營利事業填報扣繳憑單，乃附隨其業務所製作，不得謂非業務上之文書，此種
    扣繳憑單內容如有不實，而足生損害公眾或他人，即係業務上登載不實之罪名。
    核被告甲○○為日大環保公司之負責人，其所為製作不實虛列之各類所得扣繳暨
    免扣繳憑單並提出以申報逃漏「日大環保公司」之營利事業所得之行為，係犯有
    刑法第二百十六條、第二百十五條之行使業務上登載不實文書罪（另涉稅捐稽徵
    法第四十七條第三款、第四十一條之罪，詳後述）。被告於登載不實事項於其附
    隨業務上作成之文書後，進而行使，其業務上登載不實文書之低度行為，則為行
    使業務上登載不實文書之高度行為所吸收，不另論罪。爰審酌被告之平日素行、
    犯罪之動機、目的僅為圖一己之私利、手段、所生危害及犯罪後已坦承犯行態度
    尚屬良好等一切情狀，量處如主文所示之刑，並諭知易科罰金之折算標準（查，
    被告於行為後，刑法第四十一條業於九十年一月十日修正公布，同年月十二日生
  效，修正後刑法第四十一條第一項前段規定「犯最重本刑為五年以下有期徒刑以
    下之刑之罪，而受六個月以下有期徒刑或拘役之宣告，因身體、教育、職業、家
    庭之關係或其他正當事由，執行顯有困難者，得以一元以上三元以下折算一日，
    易科罰金。」，與修正前刑法第四十一條規定「犯最重本刑為三年以下有期徒刑
    以下之刑之罪，而受六個月以下有期徒刑或拘役之宣告，因身體、教育、職業、
    家庭之關係，執行顯有困難者，得以一元以上三元以下折算一日，易科罰金。」
    不同。比較新舊法結果，以新法較有利於行為人，故依刑法第二條第一項前段規
    定，本件自應適用裁判時之法律即修正後刑法第四十一條第一項前段之規定，併
    此敘明）。
三、公訴意旨另以：「各類所得扣繳暨免扣繳憑單」係屬商業會計法所規定之原始憑
    證，認被告亦犯商業會計法第七十一條第一款之明知為不實事項而填製會計憑證
    罪嫌。惟按商業會計法之商業會計憑證，分為原始憑證及記帳憑證，所謂原始憑
    證，係指證明事項之經過，而為造具記帳憑證所根據之憑證，而記帳憑證則係指
    證明處理會計事項人員之責任而為記帳所根據之憑證而言，此觀諸商業會計法第
    十五條之規定自明。惟所得稅扣繳義務人依所得稅法第八十九條第三項或同法第
    九十二條規定，填發免扣繳憑單或扣繳憑單，旨在使稅捐稽徵機關蒐集及掌握課
    稅資料，以利稅捐稽徵。就營利事業所得稅核課而言，依營利事業所得稅查核準
    則第七十一條第十一款規定，薪資支出之原始憑證，為收據或簽收之名冊，其由
    工會或合作社出具之收據，應另付工人之印領清冊，職工薪資如係送交銀行分別
    存入各該職工帳戶者，應以銀行蓋章證明存入之清單予以認定。則員工薪資扣繳
    暨免扣繳憑單，係證明全年度支付員工薪資及代為扣繳綜合所得稅之情形，為徵
    、繳雙方課徵與申報綜合所得稅之依據，其既非造具記帳憑證所根據之憑證，亦
    非證明處理會計事項人員之責任而為記帳所根據之憑證，自難認屬商業會計法第
    十五條第一款所規定之商業會計憑證（最高法院九十年度台上字第四一九○號、
    九十一年度台上字第一八二八號、九十一年度台上字第二一三七號判決意旨參照
    ），是公訴人認被告亦涉犯有商業會計法第七十一條第一款之罪嫌部分（且為上
    開行使業務上登載不實文書罪之特別法關係），尚有誤會，併此敘明。
四、公訴意旨另以：被告甲○○係址設台中縣太平市○○○街十四號「日大環保公司
    」之營業所得稅納稅義務人，明知乙○○於八十八年間並未在上址工作及支薪，
    竟於八十九年間，偽造乙○○於八十八年間在該公司工作，向其支領薪資十九萬
    八千元之「各類所得扣繳暨免扣繳憑單」，並持向稅捐機關提出申報，以此不正
    方法逃漏稅捐，因認被告另犯有稅捐稽徵法第四十一條之納稅義務人以詐術或其
    他不正方法逃漏稅捐罪嫌云云。１、按犯罪事實應依證據認定之，無證據不得推
    定其犯罪事實；又不能證明被告犯罪者，應諭知無罪之判決，刑事訴訟法第一百
    五十四條及第三百零一條第一項分別定有明文。又認定不利於被告之事實，須依
    積極證據，茍積極證據不足為不利於被告事實之認定時，即應為有利於被告事實
    之認定，更不必有何有利之證據，最高法院三十年上字第八一六號著有判例。２
    、次按稅捐稽徵法第四十一條對逃漏稅捐之處罰係以納稅義務人為受罰主體，若
    非納稅義務人，即使有逃漏稅捐之行為，除合於同法第四十三條第一項規定之情
    形，得依該項規定處罰外，並無由成立該法第四十一條之罪（最高法院九十年度
    台上字第三七０八號刑事判決意旨參照）。３、另按稅捐稽徵法第四十一條對逃
    漏稅捐之處罰係以納稅義務人為受罰主體，而納稅義務人，依所得稅法第七條第
    四項規定，係指所得稅法規定應申報或繳納所得稅之人，按營利事業所得稅指凡
    在中華民國境內經營之營利事業，應依法課徵營利事業所得稅；且營利事業，係
    指公營、私營或公私合營，以營利為目的，具備營業牌號或場所之獨資、合夥、
    公司及其他組織方式之工、商、農、林、漁、牧、礦冶等營利事業，所得稅法第
    三條第一項、第十一條第二項分別定有明文。４、再按稅捐稽徵法第四十七條規
    定該法關於納稅義務人，扣繳義務人及代徵人應處徒刑之規定，於該條第一至四
    款所列公司負責人、商業負責人等人適用之，亦即該條第一款至第四款所列之人
    應受處罰，係將納稅義務人之公司或商業等之責任，基於刑事政策之考慮，於其
    應處徒刑範圍內，轉嫁於公司之負責人或商業負責人等人「代罰」（最高法院七
    十三年度台上字第一五八號判決、八十年度台上字第九四三號判決、八十二年度
    台上字第四０九八號判決、八十九年度台上字第八十五號判決意旨參照）。５、
    末按稅捐稽徵法第四十七條第一款、第三款規定：本法關於納稅義務人，應處徒
    刑之規定，於公司法規定之公司負責人及商業登記法規定之商業負責人適用之。
    係指納稅義務人，為依公司法組織之公司及依商業登記法規定之商業負責人，於
    公司、商業違反稅捐稽徵法時而應處以徒刑者，應處罰其公司負責人、商業負責
    人而言、但公司與公司負責人，商業與商業負責人在法律上人格各別，衹因公司
    為法人，商業或為獨資或為合夥，無受徒刑處罰之適應性，法律乃特別規定，將
    對納稅義務人公司、商業之處罰，轉嫁於公司之負責人或商業負責人，並非謂公
    司負責人或商業負責人即為納稅義務人（此有最高法院九十年度台上字第四七一
    二號、三七０八號判決意旨參照）。經查：本件被告甲○○係址設台中縣太平市
    ○○○街十四號日大環保公司之負責人，此有該公司營利事業登記證影本一紙可
    憑（見被告另違反廢棄物清理法案件即本院九十年度訴字第一一０一號卷內），
    然稅捐稽徵法第四十一條對逃漏稅捐之處罰係以納稅義務人為受罰主體，而本件
    納稅義務人，依上開說明可知，應係指「日大環保公司」，是以本件公訴人認被
    告個人為納稅義務人，逃漏營利事業所得稅，而非以「日大環保公司」為納稅義
    務人，即屬無據。從而本件被告甲○○雖圖減少自己之支出，而逃漏納稅義務人
    「日大環保公司」之營利事業所得稅，但因其非納稅義務人，自不得以稅捐稽徵
    法第四十一條之納稅義人以詐術或其他不正當方法逃漏稅捐罪相繩。公訴人認被
    告此部份犯行另涉有稅捐稽徵法第四十一條規定之納稅義務人以詐術或其他不正
    當方法逃漏稅捐罪，即有未合。此外，復查無其他積極證據足以證明被告個人確
    有如公訴人所指之以詐術或其他不正方法逃漏稅捐之犯行，此部分犯行自屬不能
    證明其犯罪，惟公訴人認此部分犯行，與前開行使業務上登載不實文書罪有罪部
    分，有方法結果牽連犯之裁判上一罪關係，爰不另為無罪之諭知，亦併予敘明。
五、至本被告甲○○既為「日大環保公司」之負責人，即為依公司法規定之公司負責
    人，其以行使登載不實之刑法第二百十五條之文書，向主管稅捐機關報稅，用以
    逃漏納稅義務人「日大環保公司」之營利事業所得稅捐，核其此部分所為係另犯
    有稅捐稽徵法第四十七條第三款、第四十一條之罪行。惟按稅捐稽徵法第四十七
    條規定該法關於納稅義務人，扣繳義務人及代徵人應處徒刑之規定，於該條第一
    至四款所列公司負責人、商業負責人等人適用之，亦即該條第一款至第四款所列
    之人應受處罰，係將納稅義務人之公司或商業等之責任，基於刑事政策之考慮，
    於其應處徒刑範圍內，轉嫁於公司之負責人或商業負責人等人「代罰」，並非因
    身分成立之犯罪（最高法院七十五年台上字第六一八三號判例意旨參照），而刑
    法第五十五條所謂之牽連犯，必須以犯一罪之方法行為犯他罪，或以犯一罪之結
    果行為犯他罪，方得成立，被告為商業負責人既非逃漏稅捐之納稅義務人，其僅
    係代罰而已，自與被告所犯刑法第二百十六條、第二百十五條之行使業務上登載
    不實文書罪間，無方法目的之牽連關係可言（最高法院八十五年度台上字第六０
    六五號判決意旨參照），亦即，被告所涉犯行使刑法第二百十五條之文書罪與稅
    捐稽徵法第四十七條第三款、第四十一條之罪二罪間，本應分論併罰之。是以被
    告所另涉犯稅捐稽徵法第四十七條第三款、第四十一條之罪嫌部分，則應由檢察
    官另行依法處理，亦予說明。
據上論斷，應依刑事訴訟法第二百九十九條第一項前段，刑法第二百十六條、第二百
十五條、第二條第一項前段、修正後第四十一條第一項前段，罰金罰鍰提高標準條例
第一條前段、第二條，判決如主文。
本案經檢察官張溢金到庭執行職務。
中      華      民      國      九十一      年    十二    月    五 日
                                臺灣臺中地方法院刑事第七庭
                                    法  官  曾  佩  琦
右正本證明與原本無異。
如不服本判決，應於送達後十日內向本院提出上訴狀（須附繕本），上訴於臺灣高等
法院臺中分院。
                                    書記官
中      華      民      國      九十一      年    十二    月    六     日
附錄論罪科刑法條全文：
刑法第二百十六條：
行使第二百十條至第二百十五條之文書者，依偽造、變造文書或登載不實事項或使登
載不實事項之規定處斷。
第二百十五條：
從事業務之人，明知為不實之事項，而登載於其業務上作成之文書，足以生損害於公
眾或他人者，處三年以下有期徒刑、拘役或五百元以下罰金。
